臺灣屏東地方法院民事判決
110年度訴更一字第2號
原      告  林惠娟  
訴訟代理人  邱國鐘  
原      告  王子建（王昭堂之承受訴訟人）

訴訟代理人  黃代美  
原      告  陳惠珍  
被      告  葉婉君  
訴訟代理人  吳澄潔律師
複  代理人  張錦昌律師
上列當事人間請求拆屋還地事件，前經本院102年度訴字第545號
判決後，為臺灣高等法院高雄分院以110年度上易字第228號判決
廢棄發回更為審理，本院於民國111年6月30日言詞辯論終結，判
決如下：
    主      文
原告之訴駁回。
訴訟費用新臺幣壹萬零陸佰零捌元由原告各負擔新臺幣叁仟伍佰
叁拾陸元。
　　事實及理由
一、原告主張：兩造均為坐落屏東縣○○○○○段000000○0000000地
    號土地應有部分各10分之1之共有人，詎被告於民國102年12
    月間向訴外人李春花購入上開土地後，未得原告等全體共有
    人之同意，即在同段1811-29地號土地上興建占用該土地面
    積36平方公尺之鋼架構造用鐵皮建物（下稱系爭鐵皮屋），
    妨礙原告所有權行使之圓滿。為此，爰依民法第767條第1項
    前、中段及第821條規定提起本訴等語。並聲明：被告應將
    坐落同段1811-29地號土地上，如屏東縣屏東地政事務所111
    年1月28日屏所地二字第11130128700號函附土地複丈成果圖
    （下稱附圖）所示暫編地號1811-29⑴所示占用上開土地面積
    36平方公尺之系爭鐵皮屋拆除後，將上開拆除部分所占用之
    土地返還原告及其他共有人。
二、被告則以：同段1811-29地號土地係由建商與各承購戶訂立
    分管契約，約定由1樓住戶管理使用，兩造均應繼受，原告
    不得訴請被告拆屋還地。蓋同段1811-29地號土地為屏東縣○
    ○市○○路000巷0號、11號建物共用之建築基地，且兩棟建物
    均為同一建商所建，外觀均相同，其中勝利路322巷11號建
    物所在之同段1181-29地號土地，經臺灣高等法院高雄分院
    於審理後，以108年度上易字第422號判決認定該土地存有建
    商與各承購戶約定之分管契約。茲原告訴請被告拆除系爭鐵
    皮屋及所返還之土地，亦位於同段1181-29地號土地內，當
    亦有分管契約存在。再者，系爭鐵皮屋使用壽命約20年，至
    涉訟公寓則係鋼筋混凝土所建，其使用壽命高達半世紀以上
    ，且興建至今已40餘年，可認存於同段1181-29地號土地之
    分管契約，至少應至涉訟公寓拆除改建為止，否則將造成1
    樓住戶之公寓仍在使用期間，卻因系爭鐵皮屋之改建或拆除
    ，因此喪失就同段1811-29地號土地所約定分管契約之不合
    理現象等語。並聲明：原告之訴駁回。
三、兩造不爭執事項：
　㈠坐落屏東縣○○市○○段0000地號土地，依據屏東縣屏東市公所9
    5年2月8日屏市建字第0950004109號函辦理逕為分割，因而
    分割出同段1811-1、1811-2地號等土地，該1811-1、1811-2
    地號土地並因分割而分別增加同段1811-29、1811-30地號土
    地。又其中同段1811-1、1811-29地號土地，現由兩造按各1
    0分之1之應有部分比例而維持共有（兩造就上開各土地及其
    上建物之登記原因、登記時間等均如附表所載）。
　㈡被告除上述土地外，另於「102年1月30日」，以「買賣」為
    原因登記為同段1811-2、1811-30地號土地應有部分10分之1
    及其上同段1179建號即門牌號碼為屏東縣○○市○○路000巷0號
    房屋之所有人。至其配偶即訴外人林志宗則於「110年6月23
    日」，亦以「買賣」為原因登記為同段1811-2、1811-30地
    號土地應有部分10分之1及其上1180建號建物之所有人。
　㈢被告所有系爭鐵皮屋為鋼架構造，占用同段1811-29地號土地
    之面積係如附圖暫編地號1811-29⑴所示之36平方公尺，其餘
    部分則占用同段1811-1地號土地，現係供林志宗用以經營車
    用避震器批發販售之用，並與其所有門牌號碼屏東縣○○市○○
    路000巷0號建物相連通。
　㈣原告林惠娟、陳惠珍及原告王子建之被繼承人王昭堂前以被
    告所有系爭鐵皮屋無權占用同段1811-29地號土地為據，具
    狀向被告提起拆屋還地之訴，經本院以102年度訴字第545號
    拆屋還地事件審理後，以被告經合法通知未到場，且就興建
    系爭鐵皮屋是否得到全體共有人同意乙節並未爭執或否認等
    情為由，判決被告應拆除系爭鐵皮屋及返還所占用部分之土
    地而告確定。
　㈤原告以上開判決為執行名義聲請對被告為強制執行，經本院
    以103年度司執字第29784號拆屋還地強制執行事件之強制執
    行程序受理後，兩造於103年11月28日達成和解，原告進而
    撤回該強制執行事件之聲請在案。又兩造分別簽訂租賃期間
    「103年4月1日起至106年12月31日止」、「107年1月1日起
    至107年12月31日止」、「108年1月1日起至108年12月31日
    止」及「109年1月1日起至109年12月31日止」之租賃契約，
    約定由被告向原告承租同段1811-29地號土地內33平方公尺
    之土地。又原告於上開租約屆期後，具狀訴請被告拆除系爭
    鐵皮屋及返還土地，經本院於110年6月21日另以110年度訴
    字第362號返還土地事件繫屬在案。
　㈥被告於110年7月9日，以本院102年度訴字第545號民事判決未
    合法送達，不生合法送達效力為據提出上訴，經臺灣高等法
    院高雄分院於110年9月14日以110年度上易字第228號拆屋還
    地事件審理後，認本院102年度訴字第545號判決正本之送達
    不合法，訴訟程序有重大瑕疵而發回本院，經本院以本件更
    行審理。
　㈦門牌號碼屏東縣○○市○○路000巷0○0○0○0○00號房屋，均為同一
    建商分別於70至80年間分次所興建，且各公寓之外觀、樓層
    數均相同。又其中9、11號房屋係共用公寓1樓正門，且各樓
    層住戶均得由公寓1樓正門對外通往勝利路322巷，僅1樓住
    戶另外得由後門連接機場北路以對外通行。
　㈧如附表所示兩造所有各建物與門牌號碼屏東縣○○市○○路000巷
    00號各樓層之房屋，均係共用同段1811-1、1811-29地號土
    地為建築基地。此外，門牌號碼屏東縣○○市○○路000巷00號2
    樓、3樓、5樓住○○○段000000○0000000地號土地其他共有人
    ，前以同為上開各土地共有人之1樓住戶未經全體共有人同
    意，無權占有該公寓後方空地即同段1811-29地號土地以搭
    建鐵皮屋為倉庫、廚房使用，因而訴請拆屋還地，然經本院
    以108年度訴字第225號判決認定該1樓住戶沿房屋後方所建
    造之上開鐵皮屋，為其專用空間，兩造間存有默示分管契約
    ，故判決其等敗訴，其等雖不服提出上訴，然仍經臺灣高等
    法院高雄分院以108年度上易字第422號判決上訴駁回確定在
    案。
　㈨上開各事實，有臺灣高等法院高雄分院110年度上易字第228
    號民事判決、本院102年度訴字第545號民事判決、地籍參考
    圖、屏東縣屏東地政事務所110年12月3日屏所地二字第1103
    1341800號函附上開各土地之登記謄本、土地登記申請書與
    土地所有權狀、本院103年度司執字第29784號拆屋還地強制
    執行事件之卷皮、執行筆錄、言詞陳述筆錄與進行單、郵局
    存證信函用紙、屏東縣108年地價稅繳款書、兩造自103年4
    月1日起至109年12月31日止歷年所簽土地租賃契約書、地籍
    圖謄本、公寓正面、背面外觀照片、土地登記簿、屏東縣屏
    東地政事務所111年5月12日屏所地一字第11130520900號函
    附上開各土地及建物之分割登記等相關資料、屏東縣政府11
    1年5月23日屏府城管字第11119180100號函附上開建物之使
    用暨建築執照、屏東縣屏東市公所111年5月16日屏市建字第
    11131954500號函附同段1811-29地號等土地之樁位圖及樁位
    座標表等相關資料及臺灣高等法院高雄分院108年度上易字
    第422號民事判決各1份（本院卷一第11至22、59、71至250
    、282至324、329至334頁及卷二第18至27、36、88至95、12
    6、136至149、158至161、164、220至227頁、臺灣高等法院
    高雄分院110年度上易字第228號拆屋還地事件卷第79至84頁
    與使用暨建築執照等相關資料卷全卷、地政函覆資料卷全卷
    ）附卷可稽，復經本院會同兩造及地政事務所人員前往現場
    勘驗屬實，因而製有勘驗筆錄、現場照片與附圖（卷一第33
    5至337頁及卷二第4至11、42至48、204至208、228至237頁
    ）存卷可憑，且經調閱本院103年度司執字第29784號拆屋還
    地強制執行事件卷宗、本院110年度訴字第362號返還土地事
    件卷宗俱查明無訛，復為兩造所不爭執，堪信屬實。
四、本件爭點：
　㈠兩造就系爭鐵皮屋所占用之同段1811-29地號土地，是否成立
    分管契約，並約定其中如附圖暫編地號1811-29⑴所示36平方
    公尺為被告之專用空間？
　㈡原告訴請被告拆除系爭鐵皮屋並返還所占用部分之土地予全
    體共有人，是否有據？
五、得心證之理由：
　㈠契約固須當事人互相表示意思一致始能成立，但所謂互相表
    示意思一致，不限於當事人直接為之，其經第三人為媒介而
    將當事人互為之意思表示從中傳達而獲致意思表示一致者，
    仍不得謂契約未成立。又公寓大廈之買賣，建商與各承購戶
    分別約定，該公寓大廈之共用部分或其基地之空地由特定共
    有人使用者，除別有規定外，應認共有人間已合意成立分管
    契約。又倘共有人已按分管契約占有共有物之特定部分，他
    共有人嗣後將其應有部分讓與第三人，除有特別情事外，其
    受讓人對於分管契約之存在，通常即有可得而知之情形，從
    而為維持法律秩序之安定性，受讓人即應受分管契約之拘束
    。換言之，公寓大廈等集合住宅之買賣，建商與各承購戶約
    定，公寓大廈之共用部分或其基地之空地由特定共有人使用
    者，除別有規定外，應認共有人間已合意成立分管契約。倘
    共有人已按分管契約占有共有物之特定部分，他共有人嗣後
    將其應有部分讓與第三人，除有特別情事外，其受讓人對於
    分管契約之存在，通常即有可得而知之情形，而應受分管契
    約之拘束。
　㈡證人即屏東縣○○市○○路000巷0號、3之4號、5之4號及13號房
    屋透天厝之住戶許坤獅證稱：本棟公寓是於70年間所興建，
    我住了40幾年，第1期建案是1、3、5、7號，因為1樓空間比
    較寬廣所以賣比較貴，價格比他樓層貴3倍，也因為建坪比
    的關係，所以1樓住戶前後建商圍起來的空地都是歸1樓住戶
    使用。至於9、11號房屋是相同建商所蓋第2期建案，當時就
    有在1樓住戶後方空地蓋鐵皮屋、圍牆及鐵門，我買的時候1
    樓的鐵皮屋也已經蓋好了。另外，只有1樓住戶可以從公寓
    後方也就是鐵皮屋空地出入連接機場北路，至於其他樓層住
    戶得從公寓前方的勝利路322巷進出。而且，這40年來除了
    本件跟我之前去作證的那一件外，從來沒有其他樓層住戶反
    對1樓住戶使用後方空地的情形。總之，當初建商是口頭說1
    樓前後方空地交給1樓住戶使用等語（卷二第69至72頁）；
    證人即屏東縣○○市○○路000巷00號之4住戶謝協良證稱：我都
    是從勝利路322巷進出，3、5、7、9、11號3棟公寓的外觀都
    相同等語（卷二第73至75頁）；至證人李春花則為：我當年
    跟范良鑑買1樓，1樓有分前後，均有出入口。我記得購屋時
    1樓後方並不是空地，整條街都是蓋鐵皮屋，還有一個類似
    法院法庭可以橫向打開的小門，材質很爛，沒有遮雨棚，也
    沒人在那裡種菜。另外，3、5、7、9、11號公寓的外觀都相
    同，我沒有在那裡住很久，但我記得1樓可以從前門或後門
    進出，2樓以上的住戶都從前門進出，不能從後門出入，因
    為這是1樓的房屋，也沒有其他住戶要求我拆除鐵皮屋，因
    為我買了之後都沒有去更動等詞之證述情節（卷二第247至2
    49頁）。　　
　㈢證人許坤獅、謝協良均為涉訟公寓之住戶，至證人李春花則
    為售與被告本件房地之賣方，其等本於親身經歷而為上述證
    言，且與兩造均為涉訟公寓之住戶或鄰居，係以與兩造等距
    之立場持平陳述，難認有何特殊利害關係。況且，其等均經
    具結以擔保證言之真實性，客觀上當無甘冒受偽證罪追訴、
    處罰而故為不利於原告虛偽陳述之動機，又證人許坤獅與其
    於本院108年度訴字第225號拆屋還地事件之證述情節（臺灣
    高等法院高雄分院110年度上易字第228號拆屋還地事件卷第
    80至81頁）互核相符，並與證人謝協良、李春花上開所證大
    抵一致，更與涉訟公寓之使用暨建築執照、現場照片等前開
    各證據所載客觀情節相合，堪認上開各證人所為證言之證明
    力甚高，得以採憑。據此，涉訟大樓於74年間建築完成前，
    1樓房屋前方建築線以內、後方地界線以內即已留存空地，
    且建商對於各樓層之售價不同，其中以1樓售價最貴，證人
    許坤獅於向建商購入時，房屋之1樓有專用使用空間，並可
    從後方出入機場北路，至於2樓以上住戶則僅得由公寓前方
    之勝利路322巷巷道所設樓梯大門出入，且李春花於向前屋
    主范良鑑購入時，1樓後方即蓋有鐵皮屋等情，均足堪認定
    。　
　㈣涉訟大樓自74年間落成迄原告於102年間提起本訴為止之近30
    年期間，同棟大樓住戶對於1樓房屋後方系爭鐵皮屋所占用
    之土地，未曾表示異議，且在原告對被告訴請拆屋還地之前
    ，亦無證據足資證明該大樓住○○○○○○○○○○○○○○○○段0000000
    地號土地提出訴訟或要求拆除之情，此觀證人李春花另證稱
    ：原告或其他住戶沒有人要求我拆除鐵皮屋，是因為被告翻
    修鐵皮房屋所以才被提告等語（卷二第249頁）自明，並有
    原告提出於102年5月13日所拍攝被告重新搭建鋼架之施工照
    片（卷二第104及232至237頁）可稽。是由其他住○○於○○○○○
    ○○○○○○○○○○段0000000地號土地如附圖暫編地號1811-29⑴所
    示36平方公尺，近30年未予干涉，足認各住戶於買屋之時，
    即有就買受1樓住戶有分管1樓空地部分之認知。復徵諸於公
    寓大廈管理條例施行前，我國之集合住宅，類此在第1層樓
    銷售常因售價較高，承購戶可多使用地面空地而有1樓空地
    分管之情形，實為社會普遍存在之現象，堪認涉訟大樓最初
    之承購戶，確有透過與建商締結買賣契約，因而存在將1樓
    前後空地專供1樓承購戶使用之分管契約。
　㈤原告陳惠珍、林惠娟係分別於80、83年間因買賣而取得房地
    所有權，原告王子建之被繼承人王昭堂則於94年間因拍賣而
    登記為所住房屋之所有權人，嗣原告王子建於103年間因繼
    承而成為所有人，至被告則於102年間向李春花購得本件房
    地（兩造就上開各土地及其上建物之登記原因、登記時間等
    均如附表所載），迭如前述。復參諸證人李春花、許坤獅之
    前開證述情節及現場照片等證據可知，涉訟公寓等各公寓大
    樓之外觀均相同，而1樓住○○○○○○○○○○○○○○○段0000000地號
    土地，外觀顯而易見，原告陳惠珍、林惠娟及王子建之被繼
    承人王昭堂於購屋之前，對日後無法由大樓後方出入，僅得
    從前方臨勝利路322巷巷道之大樓樓梯門出入，實難諉稱不
    知。亦即，原告於取得房屋所有權時，對於范良鑑、李春花
    或被告經分管協議而得占用同段1811-29地號土地，兩造間
    存有分管契約乙情，應屬可得而知，自應受分管契約之拘束
    。準此，兩造既俱應同受分管契約之拘束，故被告於其1樓
    房屋後方翻修原鐵皮屋，使之現況成為占用同段1811-29地
    號土地面積36平方公尺之系爭鐵皮屋，核屬其基於分管契約
    所約定專用空間內之單獨使用收益行為，實非無權占有。換
    言之，原告主張被告興建系爭鐵皮屋係無權占用同段1811-2
    9地號土地等情，與本院上開經調查證據後所為認定未符，
    尚難憑採。
　㈥原告另主張：兩造並未以書面約定分管契約，且同段1811-29
    地號土地係於95年間自1811-1地號土地分割而來，縱有分管
    契約，亦因土地之分割而告終止等語。茲被告固無法提出書
    面證明同段1811-29地號土地業經全體住戶為分管之協議，
    惟共有物分管之約定，本不以訂立書面為要件，被告得使用
    1樓房屋後方空地而有分管之情，業如前述，則原告仍執此
    主張兩造並無分管協議，已非可採。再者，同段1811地號土
    地，係依據屏東縣屏東市公所95年2月8日屏市建字第095000
    4109號函辦理逕為分割，因而分割出同段1811-1、1811-2地
    號等土地，該1811-1、1811-2地號土地並因分割而分別增加
    同段1811-29、1811-30地號土地，且其中同段1811-29地號
    土地之使用分區為道路廣場用地，係於96年9月20日以「擴
    大暨變更屏東都市計畫（第二次通盤檢討）（變五、六案－
    配合機場東側外環道及大綠地社區附近聯外道路）先行提會
    討論案」發布實施，為兩造所不爭執，並有上開屏東縣屏東
    市公所111年5月16日屏市建字第11131954500號函附同段181
    1-29地號等土地之樁位圖及樁位座標表等相關資料各1份（
    卷二第136至149頁）可查，又同段1811-1、1811-29地號土
    地於分割前後之共有人及應有部分比例完全相同，亦經核閱
    土地登記謄本甚明。準此，同段1811-29地號土地雖係分割
    自同段1811-1地號土地，惟係政府依據都市計畫政策所為之
    逕行分割，並非共有人欲終止或調整共有關係之協議分割或
    法院之判決分割，且分割前後之共有人及應有部分比例均相
    同，足見各共有人間並無透過分割共有土地以終止分管契約
    之意，故原告就本件分管契約因土地之分割而告終止之主張
    ，亦無可採。
　㈦公寓大廈管理條例第23條第2項第1款：「規約除應載明專有
    部分及共用部分範圍外，下列各款事項，非經載明於規約者
    ，不生效力：一、約定專用部分、約定共用部分之範圍及使
    用主體。」，至民法第799條第3項、民法第826條之1第1項
    固分別規定：「專有部分得經其所有人之同意，依規約之約
    定供區分所有建築物之所有人共同使用；共有部分除法律另
    有規定外，得經規約之約定供區分所有建築物之特定所有人
    使用。」、「不動產共有人間關於共有物使用、管理、分割
    或禁止分割之約定或依第八百二十條第一項規定所為之決定
    ，於登記後，對於應有部分之受讓人或取得物權之人，具有
    效力。其由法院裁定所定之管理，經登記後，亦同。」，然
    其中公寓大廈管理條例係於84年6月28日公布，民法第799條
    第3項、民法第826條之1第1項則是於98年1月23日增訂，且
    均無溯及既往效力之規定。可認涉訟公寓於74年間建造完成
    且區分所有權人就建物後方空地成立分管契約時，公寓大廈
    管理條例尚未公佈，民法第799條第3項及民法第826條之1第
    1項規定亦未增訂，自難依當時尚未公布施行之上開各規定
    ，認兩造間分管約定未規定於規約或辦理登記而屬無效，附
    此敘明。
六、綜上所述，兩造間就同段1811-29地號土地之使用存有分管
    契約，則原告依民法第767條第1項前、中段規定及第821條
    規定訴請被告拆除系爭鐵皮屋，核屬無據，應予駁回。又經
    本院向原告反覆確認本件請求權基礎，原告表示：不主張兩
    造間所簽租賃契約之法律關係（卷二第252、253頁），而原
    告另訴請被告拆除系爭鐵皮屋及返還土地之本院110年度訴
    字第362號返還土地事件，原告之請求權基礎為上開各租約
    、民法第455條規定及共有人之物上返還請求權等法律關係
    ，有該案之110年9月7日言詞辯論筆錄1份（本院110年度訴
    字第362號返還土地事件卷第14頁）可按，足見本件與該案
    之請求權基礎不同，自無後訴起訴有無違反一事不再理原則
    或是否違反既判力規定而應予駁回之問題，且原告既未以租
    賃契約為其本件主張，故就兩造所訂立「三、兩造不爭執事
    項㈤」所載各租約其效力為何，洵無另行審究論斷之必要，
    併予敘明。
七、本件事證已臻明確，兩造其餘主張陳述及所提之證據，經審
    酌均與本院前揭判斷無影響，毋庸一一論述。又本件訴訟費
    用額確定為新臺幣（下同）10,608元（計算式：裁判費4,63
    0元＋證人日旅費1,178元＋土地勘查複丈費4,800元＝10,608元
    ），命由敗訴之原告平均負擔，附此述明。　　
據上論結，原告之訴為無理由，依民事訴訟法第78條、第85條第
1項前段，判決如主文。
中　　華　　民　　國　　111 　年　　7 　　月　　21　　日
                  民事第三庭  法  官    劉子健
正本係照原本作成。
如對判決上訴，須於判決送達後20日內向本院提出上訴狀，其未
表明上訴理由者，應於提出上訴後20日內向本院補提理由書狀（
均須按他造當事人之人數附繕本）。
如委任律師提起上訴者，應一併繳納上訴審裁判費。
中　　華　　民　　國　　111 　年　　7 　　月　　21　　日
                              書記官    房柏均
附表：
編號 坐落土地 建物建號 門牌號碼 所有權人 登記原因 登記時間 備註 一 1811-1、1811-29地號 1555建號 屏東縣○○市○○路○○○○000巷0○0號 陳惠珍 買賣 80年7月18 2樓 二 同上 1557建號 322巷9之3號 林惠娟 買賣 83年1月22日 4樓 　三  同上 1558建號 322巷9之4號 王子建 分割繼承 103年9月1日 5樓；謄本上仍記載其原名「王駿嘉」，係分割繼承自王昭堂而來，至王昭堂係於94年間以「拍賣」取得。 　四  同上 1554建號 322巷9號 葉婉君 買賣 103年1月2日 1樓；其係向李春花購入，至李春花則於100間向范良鑑購買。